ACORDAO-COMPLETO-2420386

ACÓRDÃO 86/2021 ATA 1/2021 - PRIMEIRA CÂMARA

VISTOS, relatados e discutidos estes autos de embargos de declaração opostos por Cícero de Lucena Filho e o espólio de Potengi Holanda de Lucena contra o Acórdão 5276/2020-TCU-Primeira Câmara;
ACORDAM os Ministros do Tribunal de Contas da União, reunidos em sessão da 1ª Câmara, com fundamento no artigo 32, inciso II, e 34 da Lei 8.443/1992, ante as razões expostas pelo Relator, em:
9.1. conhecer dos embargos de declaração para, no mérito, rejeitá-los;
9.2. dar ciência desta deliberação aos embargantes e aos interessados.

Embargos de declaração em tomada de contas especial.

Primeira Câmara

Município de João Pessoa/PB.

3. Interessados/Responsáveis/Recorrentes:
3.1. Interessados: Fundação Nacional de Saúde (26.989.350/0001-16); Município de João Pessoa/PB (08.778.326/0001-56)
3.2. Responsáveis: Cobrate Cia Brasileira de Terraplenagem e Engenharia (14.737.522/0001-85); Conspavi Construção e Pavimentação Ltda. (76.977.099/0001-48); Cícero de Lucena Filho (XXX.488.324-XX); Francisco Carlos Oliveira Cavalheiro (XXX.978.104-XX); Geronildo Alves Fernandes (XXX.386.194-XX); José Joácio de Araújo Morais (XXX.811.964-XX); Oswaldo Pessoa de Aquino (XXX.652.844-XX); Potengi Holanda de Lucena (XXX.642.904-XX)
3.3. Recorrentes: Potengi Holanda de Lucena (XXX.642.904-XX); Cícero de Lucena Filho (XXX.488.324-XX).

13.1. Ministros presentes: Benjamin Zymler (na Presidência), Walton Alencar Rodrigues (Relator), Vital do Rêgo e Jorge Oliveira.
13.2. Ministro-Substituto presente: Weder de Oliveira.

ACORDAO-COMPLETO-2531302

Acórdão de Relação 2353/2022 - Primeira Câmara

Acórdão de Relação

WALTON ALENCAR RODRIGUES

Ministro Walton Alencar Rodrigues.

Trata-se de embargos de declaração opostos por Cícero de Lucena Filho (peça 249) e o espólio de Potengi Holanda de Lucena, representado pela inventariante nomeada, Vera Maria Nóbrega de Lucena (peça 241) , contra o Acórdão 5276/2020-TCU-Primeira Câmara, que conheceu do recurso de reconsideração interposto por Oswaldo Pessoa de Aquino, Cícero de Lucena Filho e Francisco Carlos Oliveira Cavalheiro contra o Acórdão 2159/2016-TCU-Primeira Câmara e negou-lhe provimento.
Cícero de Lucena Filho, inicialmente, alega cerceamento do direito de defesa porque teve seu pedido de sustentação oral deferido pelo Tribunal, mas o julgamento, segundo ele, ocorreu sem o exercício desse direito.
O embargante sustenta que, em 30/4/2020, formulou pedido de retirada do TC Processo 028.903/2007-2 da pauta da sessão do 5/5/2020 e, como não houve manifestação sobre o pleito, reiterou, em 4/5/2020, o pedido de retirada de pauta e postulou credenciamento para realização de sustentação oral. No mesmo dia, houve deferimento do pleito de sustentação oral.
Alega, ainda, que foi prejudicado pela não retirada do processo da pauta da sessão do dia 5/5/2020 da 1ª Câmara, tendo em vista que a postergação da apreciação do pleito dificultou o exercício do seu direito de defesa e que o pedido de sustentação oral, nesse contexto, serviu apenas salvaguardar seus direitos.
O argumento do embargante é de que o julgamento da Ação Penal 0000732-18.2015.4.05.8200 prevista para alguns dias depois da sessão da 1ª Câmara de 5/5/2020 poderia socorrê-lo.
Assim, requer a nulidade do acórdão embargado sob o argumento de cerceamento de defesa.
Quanto ao resultado do julgamento da ação penal, o embargante apresenta sua certidão de trânsito em julgado e remessa e reconhece que a absolvição por falta de provas não vincula as instâncias cível e administrativa. Entretanto, afirma ter sido equivocada a afirmação contida no voto condutor do acórdão atacado de que a sentença somente poderia ter sido agravada haja vista que, em se tratando de matéria penal, toda a matéria é devolvida à apreciação da segunda instância.
Alega também que os termos do acórdão do TRF da 5ª Região reconhecem o funcionamento das obras do Convênio 252/1998.
Apresenta julgado do Tribunal, no âmbito do TC Processo 009.831/2004-4, cujo voto condutor assevera que o que importa para o direito administrativo é a negativa da existência do fato ou de sua autoria para vincular o julgamento administrativo.
Por fim, o embargante afirma a existência de perícia judicial nos autos da Ação Penal 0000732-18.2015.4.05.8200, que atesta a plena execução das obras e a não ocorrência de sobreposição entre os serviços dos Convênios 252/00, 1.049/98 e 359/00.
Nesses termos, conclui o embargante que o acórdão atacado é contraditório na medida em que imputa débito a obras executadas e atestadas por laudo pericial e pleiteia pronunciamento e esclarecimentos, em resumo, sobre a constatação de funcionamento da obra e da correta aplicação dos recursos.
Vera Maria Nóbrega de Lucena, viúva, inventariante nomeada e herdeira de Potengi Holanda de Lucena, alega omissão no Acórdão 5276/2020-TCU-Primeira Câmara consistente na não adoção de tese explícita sobre o fato de que a morte do responsável impediu a apresentação e o exercício da ampla defesa por seus herdeiros.
Alega que o exercício da ampla defesa não pode ser restrito apenas à oportunidade de manifestação em sede de citação. Tendo em vista que os fatos tratados nos autos ocorreram há mais de 20 anos e que os herdeiros não detinham qualquer conhecimento técnico sobre a matéria e, assim, não teriam condições de apresentar alegações de defesa capazes de afastar o débito.
A embargante apresenta decisões do Tribunal em que o longo lapso temporal entre os fatos analisados e a citação do espólio justificou o arquivamento dos autos.
Alega, ainda, que o acórdão embargado foi omisso quanto ao fato de que eventual responsabilidade dos defendentes estaria limitada ao quinhão hereditário transferido. Nessa linha, apresenta vários julgados do Tribunal que reconhecem que a responsabilidade dos herdeiros se limita ao patrimônio a eles transferido pelo falecido.
Assim, pleiteia que os herdeiros de Potengi Holanda de Lucena sejam excluídos do rol de responsáveis pelo débito ou que a responsabilidade deva ser restrita aos limites do patrimônio transferido aos herdeiros pelo falecido.

8.1. Ovidio Lopes de Mendonca (4753/OAB-PB) e outros, representando Oswaldo Pessoa de Aquino.  
8.2. Maria Aparecida Bezerra da Costa Fernandes, representando Geronildo Alves Fernandes.  
8.3. Carlos Frederico Nobrega Farias (7119/OAB-PB) e outros, representando Potengi Holanda de Lucena e Vera Maria Nóbrega de Lucena;  
8.4. Luciana Maria Silveira Gomes (13.385/OAB-PB), representando Conspavi Construção e Pavimentação Ltda.  
8.5. Leopoldino Maia Paiva (14.039/OAB-PB) e outros, representando José Joácio de Araújo Morais.  
8.6. Germana Pires de Sá Nóbrega Coutinho (11.402/OAB-PB), representando Leonardo Pires de Sá Nóbrega, Natália Pires de Sá Nóbrega e Maria de Fátima Pires de Sá Nóbrega;  
8.7. Daniel Maciel de Menezes Silva (32.289/OAB-DF), representando Adalberto Fulgêncio dos Santos Júnior.  
8.8. Álvaro Figueiredo Maia de Mendonça Junior (14265/OAB-PE), Walter de Agra Júnior (8.682/OAB-PB), Fabiola Marques Monteiro (13.099/OAB-PB) e outros, representando Cícero de Lucena Filho.

Subprocurador-Geral Lucas Rocha Furtado.

RECURSO DE RECONSIDERAÇÃO EM TOMADA DE CONTAS ESPECIAL. CONVÊNIO. FUNASA. MUNICÍPIO DE JOÃO PESSOA/PB. IRREGULARIDADE. DÉBITO. MULTA. CONHECIMENTO. NEGATIVA DE PROVIMENTO. EMBARGOS DE DECLARAÇÃO. CONHECIMENTO. REJEIÇÃO.

TOMADA DE CONTAS ESPECIAL (TCE)

Secretaria de Recursos (SERUR); Secretaria de Controle Externo de Tomada de Contas Especial (SecexTCE).

Trata-se de embargos de declaração opostos por Cícero de Lucena Filho, primeiro embargante, e o espólio de Potengi Holanda de Lucena, representado pela inventariante nomeada, Vera Maria Nóbrega de Lucena, segundo embargante, contra o Acórdão 5276/2020-TCU-Primeira Câmara, que conheceu do recurso de reconsideração interposto por Oswaldo Pessoa de Aquino, Cícero de Lucena Filho e Francisco Carlos Oliveira Cavalheiro contra o Acórdão 2159/2016-TCU-Primeira Câmara e negou-lhe provimento.
Conheço dos embargos por estarem preenchidos os requisitos estabelecidos no art. 287 do RITCU.
A alegação de cerceamento do direito de defesa apresentada por Cícero de Lucena Filho não tem fundamento. 
Em primeiro lugar, o pedido de sustentação oral do primeiro embargante foi deferido no dia anterior ao da sessão em que proferido o acórdão embargado, mas ele não exerceu o seu direito.
O pleito do primeiro embargante de retirada de pauta do processo não foi atendido, tendo em vista que, conforme reconhecido na peça apresentada por ele nesta fase recursal, a absolvição por falta de provas não vincula as instâncias cível e administrativa.
Rejeito, ainda, a alegação do primeiro embargante de que a manutenção do processo em pauta, na sessão do dia 5/5/2020, prejudicou a adequada formulação da sustentação oral. Ela foi deferida porque, visto em retrospectiva, o teor dos embargos ora apreciados é semelhante ao do recurso de reconsideração não provido pelo Acórdão 5276/2020-TCU-Primeira Câmara.
Ademais, o julgamento da Ação Penal 0000732-18.2015.4.05.8200 pelo TRF da 5ª Região apenas ratificou a absolvição do primeiro embargante por inexistência de provas e não apresentou elementos adicionais àqueles já disponíveis na data de prolação do Acórdão 5276/2020-TCU-Primeira Câmara.
Assim, rejeito a preliminar de nulidade alegada por Cícero de Lucena Filho.
As contradições apontadas pelo primeiro embargante seguem argumentação idêntica àquela anteriormente apresentada em sede de recurso de reconsideração, a saber, as obras foram executadas e os recursos foram corretamente aplicados, conforme teria sido atestado por laudo pericial.
Não há contradição no acórdão embargado nesse sentido. No voto condutor do Acórdão 5276/2020-TCU-Primeira Câmara, deixei assente que inspeção realizada pela unidade técnica do Tribunal identificou pagamentos por serviços não prestados e o débito não se referia a todas as medições do convênio, mas apenas às carentes de lastro probatório da efetiva execução.
Esses objetos do convênio nem mesmo constavam dos inventários de imóveis do município, o que impede cogitar sobre sua execução.
Dessa forma, impossível estabelecer nexo de causalidade entre os recursos financeiros transferidos e os objetos do convênio não encontrados.
Nesses termos, rejeito os embargos opostos por Cícero de Lucena Filho.
O segundo embargante, por seu turno, alega omissão no acórdão embargado por não ter sido levado em consideração o falecimento de Potengi Holanda de Lucena, o que teria impedido a apresentação e o exercício da ampla defesa por seus herdeiros.
Não assiste razão ao segundo embargante. O relatório e o voto condutor do Acórdão 2159/2016-TCU-Primeira Câmara, de relatoria do E. Ministro Augusto Sherman, fizeram referências explícitas ao falecimento de Potengi Holanda de Lucena e à necessidade de condenação de seu espólio:
"11. O desfecho não deve ser o mesmo quanto ao também falecido Secretário de Infraestrutura, Potengi Holanda de Lucena. Nesse caso, o referido secretário faleceu após a citação e chegou a apresentar defesa, não logrando, entretanto, afastar as irregularidades. Ele era conhecedor dos fatos e tinha plenas condições de refutá-los. Portanto, diante do seu falecimento, afigura-se cabível a condenação do seu espólio ao ressarcimento do débito. Afasta-se apenas, quanto ao citado secretário, a possiblidade de aplicação de multa com fulcro no art. 57 da Lei 8.443/92, ante o caráter personalíssimo da sanção."
Nessa linha, o Acórdão 5826/2016-TCU-Primeira Câmara retificou, por inexatidão material, o Acórdão 2159/2016-TCU-Primeira Câmara de forma que os itens 9.5.1, 9.5.3 e 9.5.5 contivessem explicitamente a menção da condenação em débito do "espólio de Potengi Holanda de Lucena (CPF 044.642.904-00) ou, caso já concluído o inventário, seus herdeiros, até o limite do patrimônio transferido".
Outrossim, o recurso de reconsideração apreciado pelo acórdão embargado foi interposto por Oswaldo Pessoa de Aquino, Cícero de Lucena Filho e Francisco Carlos Oliveira Cavalheiro e, assim, o exame recursal restringiu-se às alegações e argumentos apresentados por esses responsáveis, que não aventaram prejuízo em relação ao falecimento de Potengi Holanda de Lucena.
Portanto, impossível a ocorrência de omissão sobre matéria não tratada na etapa processual anterior. Rejeito os embargos de declaração opostos pelo segundo embargante.
 Feitas essas considerações, voto por que o Tribunal de Contas da União aprove o acórdão que ora submeto à apreciação deste colegiado.   
TCU, Sala das Sessões Ministro Luciano Brandão Alves de Souza, em 6 de outubro de 2020.
WALTON ALENCAR RODRIGUES 
Relator